---
title: "Comparación de varias medias con el Barómetro de las Américas"
output:
  html_document:
    toc: true
    toc_float: true
    collapsed: false
    number_sections: false
    toc_depth: 1
    code_download: true
    theme: flatly
editor_options: 
  markdown: 
    wrap: sentence
---

```{r setup, include=FALSE}
knitr::opts_chunk$set(message=FALSE,warning=FALSE, cache=TRUE)
```

```{css color, echo=FALSE}
.columns {display: flex;}
h1 {color: #3366CC;}
```

# Introducción

En este documento veremos como construir intervalos de confianza de la media usando los datos del Barómetro de las Américas para más de dos grupos.
Para eso, vamos a seguir usando el último informe regional "El pulso de la democracia", disponible [aquí](https://www.vanderbilt.edu/lapop/ab2018/2018-19_AmericasBarometer_Regional_Report_Spanish_W_03.27.20.pdf), donde se presentan los principales hallazgos de la ronda 2018/19 del Barómetro de las Américas.
Una de las secciones de este informe, reporta los resultados acerca del apoyo a la democracia electoral.
En particular, el gráfico 1.2 muestra el apoyo promedio a la democracia según países.
Este tipo de gráficos es uno de los más usados con los datos del Barómetro de las Américas pues usa al máximo los resultados de un ronda, presentando una visión panorámica de la región para una variable crítica como el apoyo a la democracia para 18 países en América Latina.

# Sobre la base de datos

Los datos que vamos a usar deben citarse de la siguiente manera: Fuente: Barómetro de las Américas por el Proyecto de Opinión Pública de América Latina (LAPOP), wwww.LapopSurveys.org.
Pueden descargar los datos de manera libre [aquí](http://datasets.americasbarometer.org/database/login.php).
En este enlace, se pueden registrar o entrar como "Free User".
En el buscador, se puede ingresar el texto "2018".
Ahí se tendrá acceso a la base de datos completa "2018 LAPOP AmericasBarometer Merge_v1.0.dta" en versión para STATA.
Se descarga la base de datos en formato zip, la que se descomprime en formato .dta.
Una vez descargada y guardada en el directorio de trabajo, se tiene que leer la base de datos como un objeto dataframe en R.

En este documento se carga una base de datos recortada, originalmente en formato SPSS (.sav).
Esta base de datos se encuentra alojada en el repositorio "materials_edu" de la cuenta de LAPOP en GitHub.
Mediante la librería `rio` y el comando `import` se puede importar esta base de datos desde este repositorio.
Además, se seleccionan los datos de países con códigos menores o iguales a 35, es decir, se elimina las observaciones de Estados Unidos y Canadá.

```{r base}
library(rio)
lapop18 <- import("https://raw.github.com/lapop-central/materials_edu/main/LAPOP_AB_Merge_2018_v1.0.sav")
lapop18 <- subset(lapop18, pais<=35)
```

# Apoyo a la democracia según países

El gráfico 1.2 del reporte muestra el promedio del apoyo a la democracia electoral para cada uno de los 18 países analizados.
Presenta, además, los intervalos de confianza por cada país, en forma de una barra gris, que indica el intervalo inferior y superior de este intervalo, con un punto que indica el valor de la media.

Para reproducir, los datos de este gráfico, primero se tiene que recodificar la variable, de la misma manera que se hizo en la sección sobre [intervalos de confianza](https://arturomaldonado.github.io/BarometroEdu_Web/IC.html).

```{r recodificar, message=FALSE, warning=FALSE}
library(dplyr)
library(car)
lapop18$ing4r <- recode(lapop18$ing4, "1:4=0; 5:7=100")
table(lapop18$ing4r)
```

Cuando se importa la base de datos, las variables son definidas como numéricas, siendo que muchas de ellas son factores, como la variable "pais".
Para poder evaluar el apoyo a la democracia según países, se va a definir una nueva variable "paises" como factor y se va a etiquetar.

```{r pais}
lapop18$paises <- as.factor(lapop18$pais)
levels(lapop18$paises) <- c("México", "Guatemala", "El Salvador", "Honduras", "Nicaragua",
                            "Costa Rica", "Panamá", "Colombia", "Ecuador", "Bolivia", "Perú",
                            "Paraguay", "Chile", "Uruguay", "Brasil", "Argentina", "Rep. Dom.",
                            "Jamaica")
table(lapop18$paises)
```

Con estas variables, se crea un nuevo dataframe con los datos del promedio (que es la proporción) de apoyo a la democracia por cada país, con los datos para construir los intervalos de confianza.
Para esto usamos el comando `summarySE` que es parte de la librería `Rmisc`.
Estos datos se guardan en el dataframe "df".

```{r datos, message=FALSE, warning=FALSE}
library(Rmisc)
df <- summarySE(data=lapop18, measurevar="ing4r", groupvar="paises", na.rm=T)
df
```

Con este nuevo dataframe, se construye un gráfico similar al Gráfico 1.2 del reporte.
Se tiene que tomar en cuenta que algunos porcentajes no son similares a los mostrados en el reporte porque este código no incluye el factor de expansión.

Para la construcción del gráfico se usa la librería `ggplot2`.
El comando `ggplot` requiere primero especificar el dataframe con el que se trabaja, que en este caso es "df".
Luego, se define la "estética" del gráfico con la especificación `aes`, donde se indica qué información se incluirá en cada eje.
Por defecto las barras son verticales, por lo que en el eje X se define la variable "paises", pero se usa la especificación `reorder` para indicar que las barras no sigan el orden de la variable "paises" sino que vayan ordenadas por los valores de la variable "ing4r".
En el eje Y se define la variable "ing4r" que marcará la altura de la barra.

Una vez definidos los ejes, se usa el comando `geom_bar` para indicar que se va a crear un gráfico de barras.
Dentro de este comando se especifica el ancho, el color interno, el color del borde y, sobre todo, que se use los datos del dataframe "df" tal como aparecen, con la especificación `stat="identity"`.

Además de la barra, se agrega `goem_errorbar` para incluir las barras de error que mancan los límites de los intervalos de confianza.
Esta capa también requiere una estética `aes` donde se define los límites inferior (`ymin=ing4r-ci`) y superior (`ymax=ing4r+ci`).

Se usa `geom_text` para añadir las etiquetas de datos a cada barra.
Esta especificación requiere una estética `aes` donde se define que se usará el dato de "ing4r", pero redondeado a 1 decimal y con el símbolo "%".
Se ajusta la posición de la etiqueta con `hjust` y el tamaño de la etiqueta con `size`.

Finalmente, se indica que el eje X no tenga una etiqueta y que el eje Y se nombre como "Apoyo a la democracia según países. Se usa la especificación `coord_flip()` para girar el gráfico 90 grados y presentar las barras horizontales.

```{r gráfico}
library(ggplot2)
graf1 <- ggplot(df, aes(x=reorder(paises, ing4r), y=ing4r))+
  geom_bar(width=0.5, fill="purple", colour="black", stat="identity")+
  geom_errorbar(aes(ymin=ing4r-ci, ymax=ing4r+ci), width=0.2)+
  geom_text(aes(label=paste(round(ing4r, 1), "%")), hjust=-0.8, size=2)+
  xlab("")+
  ylab("Apoyo a la democracia según países")+
  coord_flip()
graf1
```

# Considerando el factor de expansión

El gráfico que se presenta difiere en resultados en algunos países, como Brasil y Colombia.
Para reproducir el Gráfico 1.2 tomando en cuenta el factor de expansión se tiene que incluir un código que permita hacer los cálculos tomando en cuenta la variable "weight1500".
Algunos comandos en R permiten incluir una variable como factor de expansión o como variable ponderadora.
Por ejemplo, la librería `descr` incluye el comando `compmeans` que se puede usar para calcular la media (o proporción para una variable dummy) según grupos de otra variable, usando una variable de expansión.
Este comando calcula la media, el N de cada grupo y la desviación estándar.
De esta manera, se puede calcular estos nuevos datos y guardarlos en un nuevo dataframe "df2".

```{r datos ponderados}
library(descr)
df2 <- as.data.frame(compmeans(lapop18$ing4r, lapop18$paises, lapop18$weight1500, plot=F))
df2
```

Este comando calcula la media, el N y la desviación estándar de una variable por cada grupo de otra variable.
Para reproducir el gráfico de barras, se requiere partir de estos datos y calcular el error estándar y el intervalo de confianza y agregar estos datos al dataframe como nuevas columnas.

En primer lugar, se crea un vector con los nombres que asignaremos a las columnas, las que asignamos con el comando `colnames`.
El comando `compmeans` no crea una columna con los nombres de los países, por lo que se tiene que agregar una columna de nombre de países con el comando `row.names`.
Finalmente, se crea una nueva columna con los datos del error estándar (desviación estándar dividido por la raíz de n) y el intervalo de confianza (1.96 multiplicado por el error estándar).

```{r datos ponderados 2}
varnames <- c("media", "n", "sd")
colnames(df2) <- varnames
df2$pais <- row.names(df2)
df2$err.st <- df2$sd/sqrt(df2$n)
df2$ci <- df2$err.st*1.96
df2
```

Con este nuevo dataframe "df2", que ya incluye el valor del intervalo de confianza, se puede reproducir el Gráfico 1.2, de manera muy similar al gráfico anterior, pero con los datos considerando el factor de expansión.

```{r gráfico2}
graf2 <- ggplot(df2, aes(x=reorder(pais, media), y=media))+
  geom_bar(width=0.5, fill="purple", colour="black", stat="identity")+
  geom_errorbar(aes(ymin=media-ci, ymax=media+ci), width=0.2)+
  geom_text(aes(label=paste(round(media, 1), "%")), hjust=-0.8, size=2)+
  xlab("")+
  ylab("Apoyo a la democracia segun países")+
  coord_flip()
graf2
```

Este estilo de gráficos es bastante usado en los reportes del Barómetro de las Américas y otros elaborados por LAPOP.
Este gráfico muestra el valor promedio del apoyo a la democracia en cada país y una barra con los intervalos de confianza al 95%.
De esta manera, se puede hacer una comparación visual entre los países para saber donde podría haber diferencias estadísticamente significativas.
Cuando los intervalos de confianza de dos países se intersectan, no se puede decir que haya una diferencia en el promedio poblacional del apoyo a la democracia.
De otro lado, si los intervalos de confianza no se intersectan, se podría decir que hay una diferencia poblacional en el promedio de apoyo a la democracia entre los países comparados.

Si, por ejemplo, se compara el apoyo a la democracia promedio entre Uruguay (76.2%) y Costa Rica (72.4%), los países arriba en la clasificación, no se podría decir que los promedios poblacionales de ambos países son diferentes pues los intervalos de confianza se intersectan.
Por el contrario, si se compara Argentina (71.1%) y Chile (63.9), se podría decir que el promedio poblacional de apoyo a la democracia en Argentina es mayor que el equivalente en Chile, pues ambos intervalos de confianza no se intersectan.

Sin embargo, esta comparación visual es referencial, pues para saber si hay diferencias estadísticamente significativas entre los países (o entre un par de países) se tiene que hacer una prueba estadística.
En el documento sobre la [la comparación de 2 medias](https://arturomaldonado.github.io/BarometroEdu_Web/pruebat.html), se uso la prueba t para comparar dos grupos.
Se podría usar este mismo test para comparar si las diferencias en las medias muestrales entre dos países son extrapolables, pero no ayuda si se quisiera tener una comparación general entre todo este grupo de países, o sería muy engorroso tener que hacer las múltiples comparaciones para cada pareja de países.

Para poder tener ese panorama general y, a su vez, poder evaluar los emparejamientos se puede usar otra prueba estadística.

# Test de ANOVA

El test de ANOVA sirve para comparar la media de una variable dependiente numérica entre grupos de una variable de tipo factor.
En este caso, usamos el test de ANOVA con una variable dummy, codificada como 0-1, de tal manera que la media equivale a la proporción.

Esta prueba se basa en la distribución F y propone la siguiente hipótesis nula para la comparación de una variable numérica X entre n grupos de la variable de factor.

$$
H0: \mu_{x1} = \mu_{x2} = \mu_{x1} =...= \mu_{xn}
$$

La hipótesis alternativa que propone es que al menos una media poblacional de un grupo es diferente.

# Evaluando las medias mediante ANOVA

El comando `aov` realiza el análisis de varianza con una variable dependiente numérica y una variable independiente de tipo factor con más de 2 grupos.
Esta prueba se guarda en un objeto "anova" para luego describir los resultados con el comando `summary`.

```{r anova}
anova <- aov(lapop18$ing4r~ lapop18$paises)
summary(anova)
```

El valor del estadístico de la prueba F es 50.19, con un correspondiente p-value muy pequeño.
Como este valor del p-value es menor de 0.05, se puede rechazar la hipótesis nula y afirmar que al menos una media poblacional es diferente.
El test de ANOVA no nos indica cuáles medias son diferentes.

Para averiguar qué medias son diferentes, se tiene que evaluar los diferentes emparejamientos para saber las diferencias en cada pareja.
Este detalle se puede calcular con una prueba post-hoc llamada Test de Tukey.
En R este test se puede correr con el comando `TukeyHSD`.

En este caso los emparejamiento son muchos porque se tienen muchos países.
En cada emparejamiento se tiene el valor de la diferencia de la variable "ing4r" entre los 2 países, así como el límite inferior y superior de esta diferencia.
Se tiene que evaluar el p-value ajustado ("p adj") para saber si la diferencia en el apoyo a la democracia entre esos dos países es estadísticamente significativo y extrapolable a la población.

Por ejemplo, habíamos encontrado visualmente los intervalos de confianza del apoyo a la democracia entre Uruguay y Costa Rica se intersectaban, por lo que probablemente no había diferencias significativas.
El test de Tukey indica que el p-value de este emparejamiento (0.785) es mayor a 0.05, por lo que efectivamente no se puede decir que haya diferencias poblacionales en el apoyo a la democracia entre estos dos países.

También habíamos visto que los intervalos de confianza del apoyo a la democracia entre Argentina y Chile no se intersectaban, por lo que se intuía que había una diferencia significativa.
El test de Tukey muestra un p-value de 0.0053, menor de 0.05, por lo que se puede afirmar que existe una diferencia estadísticamente significativa en el apoyo a la democracia entre estos dos países a un 95% de confianza.

```{r post hoc}
TukeyHSD(anova)
```

# Resumen

En esta sección se ha expandido la comparación de medias de 2 grupos a más de 2 grupos.
En primer lugar, se realizó una exploración visual, mediante un gráfico de barras con intervalos de confianza.
Luego, se formalizó estas comparaciones con el test de ANOVA y con la prueba post-hoc de Tukey que permite evaluar cada emparejamiento entre grupos y saber si hay diferencias estadísticamente significativas
