---
title: "Estadística descriptiva usando el Barómetro de las Américas (2)"
output:
  html_document:
    toc: true
    toc_float: true
    collapsed: false
    number_sections: false
    toc_depth: 1
    code_download: true
    theme: flatly
    df_print: paged
    self_contained: no
    keep_md: yes
    #code_folding: hide
editor_options: 
  markdown: 
    wrap: sentence
---

```{r setup, include=FALSE}
knitr::opts_chunk$set(message=FALSE,warning=FALSE, cache=TRUE)
```

```{css color, echo=FALSE}
.columns {display: flex;}
h1 {color: #3366CC;}
```

# Introducción

En este documento vamos a continuar usando el último informe regional "El pulso de la democracia", disponible [aquí](https://www.vanderbilt.edu/lapop/ab2018/2018-19_AmericasBarometer_Regional_Report_Spanish_W_03.27.20.pdf), donde se presentan los principales hallazgos de la ronda 2018/19 del Barómetro de las Américas.
Una de las secciones de este informe, reporta los datos sobre redes sociales y actitudes políticas.
En esta sección, se presentan datos sobre el uso de internet y el uso de redes sociales, en general y por país.
En este caso vamos a trabajar con la frecuencia de uso de las redes sociales.
En este documento vamos a analizar descriptivamente estas variables sobre frecuencia de uso de redes sociales, variables de tipo ordinal (o de factor, en el lenguaje de R).

# Sobre la base de datos

Los datos que vamos a usar deben citarse de la siguiente manera: Fuente: Barómetro de las Américas por el Proyecto de Opinión Pública de América Latina (LAPOP), wwww.LapopSurveys.org.
En este documento se carga nuevamente una base de datos recortada.
Para reproducir los resultados mostrados en esta sección se debe limpiar en Environment.

Esta base de datos se encuentra alojada en el repositorio "materials_edu" de la cuenta de LAPOP en GitHub.
Mediante la librería `rio` y el comando `import` se puede importar esta base de datos desde este repositorio.
Además, se seleccionan los datos de países con códigos menores o iguales a 35, es decir, se elimina las observaciones de Estados Unidos y Canadá.

```{r base}
library(rio)
lapop18 <- import("https://raw.github.com/lapop-central/materials_edu/main/LAPOP_AB_Merge_2018_v1.0.sav")
lapop18 <- subset(lapop18, pais<=35)
```

En el documento sobre estadística descriptiva, que se puede ver [aquí](https://rpubs.com/arturo_maldonado/696770), se trabajó con variables nominales, con opciones de respuesta dicotómica (Sí/No).
En este documento se va a trabajar con variables ordinales.
De esta manera, se va a usar la variable SMEDIA2.¿Con qué frecuencia ve contenido en Facebook?,
SMEDIA5.¿Con qué frecuencia ve contenido en Twitter?
y SMEDIA8.¿Con qué frecuencia usa Whatsapp?
Estas variables tienen como opciones de respuesta:

1.  Diariamente
2.  Algunas veces a la semana
3.  Algunas veces al mes
4.  Algunas veces al año
5.  Nunca

# Describir las variables

De la misma manera que con las variables nominales, estas variables tienen que ser declaradas como "factor" en nuevas variables.

```{r factor}
lapop18$smedia2r = as.factor(lapop18$smedia2)
lapop18$smedia5r = as.factor(lapop18$smedia5)
lapop18$smedia8r = as.factor(lapop18$smedia8)
```

La nota a pie 15 del reporte indica que "los entrevistados que reportan nunca ver contenido en Facebook y Twitter, y quienes indican que nunca usan Whatsapp, son considerados como no usuarios de estas redes sociales" (p. 64).
Por este motivo, el gráfico 3.3 de frecuencia de uso de redes sociales (pag. 57) solo incluyen las categorías "Diariamente", "Algunas veces a la semana", "Algunas veces al mes" y "Algunas veces al año".
Se excluya la categoría "Nunca".
En las nuevas variables vamos a declarar el valor 5, correspondiente a "nunca", como "NA", es decir, como valor perdido en R.

```{r eliminar nunca}
library(car)
lapop18$smedia2r = car::recode(lapop18$smedia2r, "5=NA")
lapop18$smedia5r = car::recode(lapop18$smedia5r, "5=NA")
lapop18$smedia8r = car::recode(lapop18$smedia8r, "5=NA")
```

Luego, estas variables se tienen que etiquetar y generar las tablas descriptivas básicas, con el comando `table`.

```{r etiqueta}
levels(lapop18$smedia2r) <- c("Diariamente", "Algunas veces a la semana", 
                            "Algunas veces al mes", "Algunas veces al año")
levels(lapop18$smedia5r) <- c("Diariamente", "Algunas veces a la semana", 
                            "Algunas veces al mes", "Algunas veces al año")
levels(lapop18$smedia8r) <- c("Diariamente", "Algunas veces a la semana", 
                            "Algunas veces al mes", "Algunas veces al año")
table(lapop18$smedia2r)
table(lapop18$smedia5r)
table(lapop18$smedia8r)
```

Para calcular las tablas con porcentajes, redondeados a un decimal, usamos `prop.table` y `round`.
Nuevamente, estos porcentajes no son exactamente iguales a los presentados en el reporte debido a que estos cálculos no incluyen el factor de expansión.

```{r porcentajes}
round(prop.table(table(lapop18$smedia2r)), 3)*100
round(prop.table(table(lapop18$smedia5r)), 3)*100
round(prop.table(table(lapop18$smedia8r)), 3)*100
```

Para presentar todos los datos en una tabla conjunta, se guarda la tabla de cada red social en un nuevo objeto de R (llamado como cada red social).
Luego, todas estas tablas parciales, que contienen las mismas opciones de respuesta, se unen como filas con el comando `rbind`.
Esta nueva tabla conjunta se guarda como un nuevo dataframe "tabla".

```{r tabla básica}
Facebook <- round(prop.table(table(lapop18$smedia2r)), 3)*100
Twitter <- round(prop.table(table(lapop18$smedia5r)), 3)*100
Whatsapp <- round(prop.table(table(lapop18$smedia8r)), 3)*100
tabla <- as.data.frame(rbind(Facebook, Twitter, Whatsapp))
tabla
```

Para tener una mejor presentación de la tabla, se puede usar el comando `kable` del paquete `knitr` o el comando `formattable` del paquete del mismo nombre.

```{r tabla mejorada}
library(knitr)
kable(head(tabla), format="markdown", digits=1)
library(formattable)
formattable(tabla)
```

Para graficar esta variable no vamos a seguir el mismo procedimiento que en el módulo anterior.
En este módulo vamos a trabajar directamente desde la tabla creada con los porcentajes de las tres redes sociales.
Esta tabla tiene a cada red social en las filas y las opciones de respuesta en las columnas.
Para poder graficar estos datos se requiere que las redes sociales estén en las columnas y las opciones de respuesta en las filas, por lo que en primer lugar vamos a transponer esta tabla.
Este procedimiento lo hacemos usando la librería `data.table` y el comando `transpose`.
Estos datos transpuestos los guardamos en una nueva tabla "tabla_tr".

Este comando transpone los datos, pero deja sin nombrar las filas y columnas.
Primero se nombran las columnas con el comando `colnames` usando los nombres de las filas de "tabla".
Luego se nombran las filas con el comando `rownames` usando los nombres de las columnas de "tabla".

Finalmente, requerimos una columna dentro de "tabla_tr" que incluya las etiquetas de respuesta de las preguntas de smedia.
Estas etiquetas están como nombres de filas.
Para incluirlas como una variable más, se agrega una variable "tabla_tr\$lab" al que se le asigna los nombres de las filas con `row.names`.

```{r tabla transpuesta, message=FALSE, warning=FALSE}
library(data.table)
tabla_tr = transpose(tabla)
colnames(tabla_tr) = rownames(tabla)
rownames(tabla_tr) = colnames(tabla)
tabla_tr$lab <- rownames(tabla_tr)
tabla_tr
```

En segundo lugar, se activa la librería `ggplot2` para graficar los datos guardados en "tabla_tr" con el comando `ggplot`.
Dentro de este comando se especifica que se trabajará con el dataframe "tabla_tr" (no con lapop18) y se especifica la "estética", es decir que en el eje X no se incluirá una variable, que en el eje Y se incluirá los datos de "Facebook" del dataframe "tabla_tr" y que se dividirá por categorías de la variable guardadas en "lab".
Luego se añade la capa `geom_bar` para indicar que se graficará en barras de ancho (`width`) 1 y que la barra replicará lo especificado en la estética (`stat="identity"`).
Con `geom_text` se agrega las etiquetas de los datos, con el símbolo de porcentaje, y se especifica la posición del texto con `position=position_stack(…)` y el tamaño con `size=3`.
Con `coord_polar` se transforma las barras en un gráfico circular de sectores.
Finalmente, se define el "tema" con `theme_void` indicando un fondo blanco y se modifica la etiqueta de la leyenda con `scale_fill_discrete`.

```{r grafico pie}
library(ggplot2)
ggplot(data=tabla_tr, aes(x="", y=Facebook, fill=lab))+
  geom_bar(width=1, stat="identity")+
  geom_text(aes(label=paste(Facebook, "%", sep="")), color="white", 
            position=position_stack(vjust=0.5), size=3)+
  coord_polar("y", start=0)+
  theme_void()+
  scale_fill_discrete(name="Frecuencia de uso de Facebook")
```

En el gráfico 3.3 del reporte "El Pulso de la Democracia" se presenta un gráfico circular tipo "donna".
Para reproducir exactamente este tipo de gráfico, se tiene que acomodar unos detalles de la sintaxis anterior.
Se establece "x=2" en la "estética" y se establece límites en el eje X, entre 0.5 y 2.5, para que cuando se rote el eje, se cree el "hueco" dentro del círculo.

```{r dona}
ggplot(data=tabla_tr, aes(x=2, y=Facebook, fill=lab))+
  geom_bar(stat="identity")+
  geom_text(aes(label=paste(Facebook, "%", sep="")), color="white", 
            position=position_stack(vjust=0.5), size=3)+
  coord_polar("y")+
  theme_void()+
  scale_fill_discrete(name="Frecuencia de uso de Facebook")+
   labs(title="Frecuencia con la que ve contenido en Facebbok", 
        caption="Barómetro de las Américas por LAPOP, 2018/19")+
  xlim(0.5, 2.5)
```

Para replicar el gráfico de barras, se hacen algunas modificaciones en el código anterior.
Por ejemplo, en la "estética", ahora se indica que en el eje X va la variable "smedia2r" y en el eje Y el porcentaje "per".
Se elimina, además, la especificación de las coordenadas polares.
Se agrega un título al gráfico, etiquetas a los ejes y un caption con la especificación `labs`.
Finalmente, se define el eje Y entre 0 y 60 con la especificación `coord_cartesian`.
Un tema importante es que este gráfico también se puede guardar en un objeto en R, que llamaremos "graf1".

```{r grafico de barras}
graf1 <- ggplot(tabla_tr, aes(x=lab, y=Facebook))+
  geom_bar(stat="identity",  width=0.5)+
  geom_text(aes(label=paste(Facebook, "%", sep="")), color="black", vjust=-0.5)+
  labs(title="Frecuencia de uso de redes sociales", x="Frecuencia de uso de Facebook", y="Porcentaje", caption="Barómetro de las Américas por LAPOP, 2018/19")+
  coord_cartesian(ylim=c(0, 60))
graf1
```

Guardar un gráfico en un objeto nos permite luego incorporar más capas o mejoras en el gráfico.
El gráfico anterior, por ejemplo, tiene las etiquetas de "Frecuencia de uso" en una sola línea, por lo se podrían trasponer.
Para mejorar esta visualización se puede inclinar estas etiquetas, pero si se quisiera mantener la horizontalidad para facilitar la lectura, lo que se puede hacer es separar las etiquetas largas en dos o más líneas.
Esto se puede hacer, por ejemplo, creando un vector con las nuevas etiquetas.
Las etiquetas largas se pueden partir en líneas mediante la inclusión de `\n` entre los textos que se quiera separar.
Luego, al objeto "graf1" se le puede agregar una nueva capa para reemplazar las etiquetas con las nuevas divididas en líneas.
Esto se hace con la especificación `scale_x_discrete` donde se indica que las etiquetas usen el vector creado.

```{r etiquetas superpuestas}
etiq <- c("Diariamente", "Algunas veces\na la semana", "Algunas veces\nal mes", 
          "Algunas veces\nal año")
graf1 +
  scale_x_discrete(labels=etiq)
```

De esta manera el gráfico queda más legible.
Hasta aquí se ha replicado las tablas y gráficos que se usaron con las variables nominales, ahora usando variables ordinales.
Si se quiere replicar el gráfico circular de las otras redes sociales, se puede ejecutar el mismo código, pero cambiando la columna de la red social.
Para Twitter, por ejemplo, se tendría.

```{r grafico Twitter}
graf2 <- ggplot(data=tabla_tr, aes(x=2, y=Twitter, fill=lab))+
  geom_bar(stat="identity")+
  geom_text(aes(label=paste(Twitter, "%", sep="")), color="white", 
            position=position_stack(vjust=0.5), size=3)+
  coord_polar("y")+
  theme_void()+
  scale_fill_discrete(name="Frecuencia de uso de Twitter")+
   labs(title="Frecuencia con la que ve contenido en Twitter", 
        caption="Barómetro de las Américas por LAPOP, 2018/19")+
  xlim(0.5, 2.5)
graf2
```

La pequeña diferencia entre los porcentajes puede deberse a que en todos las tablas y gráficos anteriores no se incluye el factor de expansión.
Si se incluyera, usando la variable "weight1500", se replicarían los porcentajes mostrados en el informe.
Por ejemplo, para el uso de Whatsapp, se puede usar el comando `freq` de la librería `descr` que permite incluir una variable de ponderación.

Esta tabla luego se puede guardar en un dataframe, al que se le pueden eliminar las filas y columnas que no se requieren, y se les puede cambiar el nombre a las columnas.
y agregar las etiquetas.

```{r wa ponderado}
tabla2 <- as.data.frame(descr::freq(lapop18$smedia8r, lapop18$weight1500, plot=F))
tabla2 <- tabla2[-c(5,6), -2]
colnames(tabla2) <- c("frec", "per")
tabla2$lab <- rownames(tabla2)
tabla2
```

Con este nuevo dataframe, se puede replicar el gráfico de Whatsapp, con los datos ponderados, usando el código de `ggplot`.

```{r}
ggplot(data=tabla2, aes(x=2, y=per, fill=lab))+
  geom_bar(stat="identity")+
  geom_text(aes(label=paste(round(per, 1), "%", sep="")), color="white", 
            position=position_stack(vjust=0.5), size=3)+
  coord_polar("y")+
  theme_void()+
  scale_fill_discrete(name="Frecuencia de uso de Facebook")+
   labs(title="Frecuencia con la que ve contenido en Facebbok", 
        caption="Barómetro de las Américas por LAPOP, 2018/19")+
  xlim(0.5, 2.5)
```

# Cruce de variables

En la tabla 3.1 (pag. 55) del reporte "El pulso de la democracia" se presenta los porcentajes de uso de las redes sociales por país.
Luego, en la página 56 se presenta un cuadro con el porcentaje de usuarios de redes sociales por características sociodemográficas, por ejemplo, urbano/rural, hombre, edad promedio, riqueza promedio y años de estudio.

Empezaremos replicando los datos generales del uso de redes sociales que se reporta en el gráfico 3.1.
Para replicar esta tabla primero se tiene que definir la variable "pais" y las variables de uso de redes sociales (smedia1, smedia4 y smedia7).

```{r país}
lapop18$smedia1r = as.factor(lapop18$smedia1)
lapop18$smedia4r = as.factor(lapop18$smedia4)
lapop18$smedia7r = as.factor(lapop18$smedia7)
levels(lapop18$smedia1r) <- c("Sí", "No")
levels(lapop18$smedia4r) <- c("Sí", "No")
levels(lapop18$smedia7r) <- c("Sí", "No")
lapop18$pais = as.factor(lapop18$pais)
levels(lapop18$pais) <- c("México", "Guatemala", "El Salvador", "Honduras",
                        "Nicaragua","Costa Rica", "Panamá", "Colombia", 
                        "Ecuador", "Bolivia", "Perú", "Paraguay", 
                        "Chile", "Uruguay", "Brasil", "Argentina", 
                        "Rep. Dom.", "Jamaica")
table(lapop18$pais) #País
table(lapop18$smedia1r) #Facebook
```

Sin embargo, la variable "usuario" de cada red social se calcula como condición de dos variables, como se vio en el documento sobre manejo de datos, con el siguiente código.

```{r usuarios}
lapop18$fb_user <- ifelse(lapop18$smedia1==1 & lapop18$smedia2<=4, 1, 0)
lapop18$tw_user <- ifelse(lapop18$smedia4==1 & lapop18$smedia5<=4, 1, 0)
lapop18$wa_user <- ifelse(lapop18$smedia7==1 & lapop18$smedia8<=4, 1, 0)
```

Esta variables son graficadas en el reporte en el Gráfico 3.1.
Para reproducir estos datos, se puede describir estas variables.

```{r}
prop.table(table(lapop18$fb_user))*100
prop.table(table(lapop18$tw_user))*100
prop.table(table(lapop18$wa_user))*100
```

Las pequeñas diferencias entre estos porcentajes y los que aparecen en el reporte son debido a que no se incluye el factor de expansión.
Para incluirlo se puede usar el comando `freq` de la librería `descr` que permite incluir la variable de expansión "weight1500".

```{r efecto}
library(descr)
descr::freq(lapop18$fb_user, lapop18$weight1500, plot=F)
descr::freq(lapop18$tw_user, lapop18$weight1500, plot=F)
descr::freq(lapop18$wa_user, lapop18$weight1500, plot=F)
```

Como en gráficos anteriores, con estos datos se puede crear un dataframe que se utilizaría para hacer los gráficos circulares mostrados en el reporte.

Para replicar el cuadro de uso de redes sociales por país, primero, se crean las tablas bivariadas con el porcentaje de los que usan y el porcentaje de los que no usan cada red social en cada país.
Estas tablas se guardan en objetos de R.
Luego se unen estos objetos usando los comandos `cbind` para juntar las columnas y `as.data.frame` para unir las tablas como un dataframe.
Esta tabla presenta también los porcentajes de los que No usan estas redes sociales.
Para presentar una tabla que incluya solo a los que sí usan las redes sociales, se eliminan estas columnas, usando la especificación `[, c(-1,-3,-5)]`, que indica que se quiere eliminar las columnas 1, 3 y 5.Finalmente, se cambia el nombre de las columnas del dataframe.

```{r tabla por país}
fbpais <- round(prop.table(table(lapop18$pais, lapop18$fb_user), 1), 3)*100
twpais <- round(prop.table(table(lapop18$pais, lapop18$tw_user), 1), 3)*100
whpais <- round(prop.table(table(lapop18$pais, lapop18$wa_user), 1), 3)*100
tablapais <- as.data.frame(cbind(fbpais, twpais, whpais))
tablapais <- tablapais[, c(-1,-3,-5)]
varnames <- c("Usa Facebook", "Usa Twitter", "Usa Whatsapp")
colnames(tablapais) <- varnames
tablapais
```

Para tener una mejor presentación de la tabla se tienen dos alternativas: la primera con la librería `knitr` y la otra con la librería `formattable`.

```{r tabla por país mejorada}
library(knitr)
kable(head(tablapais), format="markdown", digits=1)
library(formattable)
formattable(tablapais)
```

# Cruce con variables sociodemográficas

En la página 56 del reporte "El pulso de la democracia" se presenta los resultados del cruce entre las variables uso de redes sociales y variables sociodemográficas como urbano/rural, sexo, edad, riqueza y años de educación.
La variable "q1" registra el género del entrevistado.
Esta variable está codificada de la siguiente manera:

1.  Hombre
2.  Mujer

Para construir una variable "dummy" llamada "hombre", de tal manera que hombre sea 1 y mujer sea 0, una forma de hacerlo es de manera algebraica (2-variable q1).
De esta manera, ahora los hombres mantiene el valor 1 (2-1) y las mujeres pasar a ser 0 (2-2).
En este caso, la nueva variable "hombre" se crea como una una variable numérica.
Vamos a mantener a la variable como "num" para, más abajo, poder calcular la media de esta variable (cosa que no se puede hacer de una variable declarada como factor).

```{r hombre}
lapop18$hombre <- 2-lapop18$q1
table(lapop18$hombre)
```

La variable urbano/rural se llama "ur" en la base de datos y está codificada de la siguiente manera:

1.  Urbano
2.  Rural

De la misma manera que con género, se usa la fórmula 2- variable ur, pero esta variable sí se convierte en factor y se etiqueta.

```{r urbano}
lapop18$urban <- 2-lapop18$ur
lapop18$urban = as.factor(lapop18$urban)
levels(lapop18$urban) <- c("Rural", "Urbano")
table(lapop18$urban)
```

Se presentará las tablas cruzadas del uso de redes sociales por alguno de las variable sociodemográficas, para entender mejor cómo se construye la tabla general.
Por ejemplo, el reporte muestra en la Tabla 3.2, luego de la columna de población general, las columnas para usuarios y no usuarios de Whatsapp (variable "wa_user") y en las filas, la primera corresponde a urbano (variable "urban", donde 0 es rural y 1 urbano).
Se presenta que entre los usuarios de Whatsapp, el 76.7% son urbanos y entre los no usuarios, el 62% son urbanos.
Estos datos se generan con el comando `table` que permite hacer una tabla de contingencia de 2 variables.
En este caso se tiene que notar que cada variable tiene un título.
De esta manera el comando es `table(título1 = var1, título2 = var2)`.
Luego, se usa el comando `prop.table` para que no se muestre las observaciones, sino los porcentajes.
Este comando permite calcular los porcentajes sobre el total (la opción por defecto), sobre las filas y sobre las columnas.
Para calcular sobre las columnas se debe especificar `prop.table(table(...), 2)`.
Si se quisiera el porcentaje sobre las filas, el código sería `prop.table(table(...), 1)`.
Esta tabla se pueden guardar como un dataframe con el comando `as.data.frame` en un nuevo objeto "t1".

```{r tabla WhxUr}
t1 <- as.data.frame(round(prop.table(table(Urbano = lapop18$urban, Usuario = lapop18$wa_user), 2)*100, 1))
t1
```

La filas correspondientes a "Urbano" de esta tabla reproducen los datos de la Tabla 3.2: 62.1% son urbanos entre los no usuarios de Whatsapp y 76.7% son urbanos entre los usuarios.

Ahora se presentará la tabla entre usuarios de Facebook (variable "fb_user") y hombre (variable "hombre"), pero presentando solo los porcentajes usados en la tabla y ahora usando el estilo de código del Tidyverse, usando el operador "pipe".
Lo primero es definir la variable "fb_user" como un factor y etiquetarla.
Luego, se usa el comando `subset` para filtrar los casos perdidos en la variable "fb_user".
Luego se pide que los resultados se agrupen por categorías de la variable "fb_user".
Con el comando `summarise` se guarda en la columna "hombre" el promedio de la variable "hombre", con el comando `mean` que incluye la especificación `na.rm=T` para no incluir en el cálculo los valores perdidos.
En este caso se aprovecha que la variable "hombre" es una variable dummy, de tal manera que el promedio corresponde a la proporción de hombres.

```{r tabl FbxHombre, message=FALSE, warning=FALSE}
lapop18$fb_user = as.factor(lapop18$fb_user)
levels(lapop18$fb_user) <- c("No usuario", "Usuario")
tabla1 <- subset(lapop18, !is.na(fb_user)) %>% #Para no incluir al grupo de NA de usuarios de Facebook
  group_by(fb_user) %>%
  dplyr::summarise(Hombre=mean(hombre, na.rm=T)*100) #Se incluye na.rm=T porque hombre tiene NAs
tabla1
```

Estos son los porcentajes para los usuarios de Facebook, en la fila de la variable Hombre de la Tabla 3.2.
Es decir, entre los no usuarios, 49.9% son hombres y entre los usuarios este porcentaje es 49.7%.
Hasta aquí se ha reconstruido algunos resultados de la Tabla 3.2.
Los demás datos pueden seguir siendo reconstruidos mediante combinaciones de las variables de usuarios de redes sociales y las variables sociodemográficas.

# Gráfico de barras de dos variables

El cruce entre usuarios de Whatsapp y la variable urbano se puede ver también en un gráfico de barras agrupadas.
Lo primero que haremos es definir la variable "wa_user" como factor y etiquetarla.
Luego, se requiere crear una tabla con los datos agrupados.
Se puede usar el dataframe "t1" creado anteriormente, pero aquí usaremos nuevamente el operador "pipe" para recrear los datos.
Para esto, se agrupa tanto por uso de Whatsapp como por urbano/rural, es decir, en cuatro combinaciones.
En cada subgrupo se calcula el n.
Dado que los % se tienen que calcular por cada grupo de "wa_user", se vuelve a agrupar y se calcula los % de cada subgrupo, de tal manera que los porcentajes sumen 100% en cada subgrupo de "wa_user".

```{r tabla wa}
lapop18$wa_user = as.factor(lapop18$wa_user)
levels(lapop18$wa_user) <- c("No usuario", "Usuario")
face <- subset(lapop18, !is.na(wa_user)) %>% #Se usa !is.na para que no se reporte los NA en la tabla
  group_by(wa_user, urban) %>% #Se configuran los grupos
  dplyr::count() %>% #Se calcula el n
  group_by(wa_user) %>% #Se agrupa por usuario de Whatsapp
  dplyr::mutate(porcentaje = round(n/sum(n), 3)*100) #Se calcula el porcentaje en cada grupo de Whatsapp
face
```

Los datos se esta nueva tabla son exactamente iguales a los de "t1".
Con la tabla lista, se usa el comando `ggplot` definiendo que "wa_user" sea la variable en el eje X, que el eje Y sea el porcentaje y que los subgrupos se formen por la variable "urban" con la especificación `fill`.
Se usa la especificación `dodge` en `geom_bar` para tener las barras separadas por cada grupo.

```{r grafico agrupado}
ggplot(data=face, aes(x=wa_user, y=porcentaje, fill=urban, ymax=100))+
  geom_bar(position="dodge", stat="identity")+
  geom_text(aes(label=paste(porcentaje, "%", sep="")), 
            position=position_dodge(width=0.9), vjust=-0.25)+
  ylab("Porcentaje")+
  xlab("Usuario de Whatsapp")
```

Si quisiéramos hacer el gráfico con barras apiladas, se tiene que cambiar la especificación de `position="stack"` en `geom_bar` y la especificación `position=position_stack()` de `geom_text`.

```{r barras apiladas}
ggplot(data=face, aes(x=wa_user, y=porcentaje, fill=urban, ymax=100))+
  geom_bar(position="stack", stat="identity")+
  geom_text(aes(label=paste(porcentaje, "%", sep="")), 
            position=position_stack(), vjust=2.5)+
  ylab("Porcentaje")+
  xlab("Usuario de Whatsapp")
```

En ambos casos las barras celestes indican los porcentajes reportados en la tabla 3.2 del reporte y corresponden a la proporción de personas que viven en el ámbito urbano entre los usuarios y los no usuarios.

# Resumen

En este documento se ha trabajado con variable categóricas ordinales, como la frecuencia de uso de redes sociales.
También se ha introducido al uso de tablas de contingencia de dos variables categóricas y la creación de gráficos de barras agrupadas para 2 variables.
