---
title: "Intervalos de confianza usando el Barómetro de las Américas"
output:
  html_document:
    toc: true
    toc_float: true
    collapsed: false
    number_sections: false
    toc_depth: 1
    code_download: true
    theme: flatly
    df_print: paged
    self_contained: no
    keep_md: yes
    #code_folding: hide
editor_options: 
  markdown: 
    wrap: sentence
---

```{r setup, include=FALSE}
knitr::opts_chunk$set(message=FALSE,warning=FALSE, cache=TRUE)
```

```{css color, echo=FALSE}
.columns {display: flex;}
h1 {color: #3366CC;}
```

# Introducción

En este documento veremos como construir intervalos de confianza de la media usando los datos del Barómetro de las Américas.
Para eso, vamos a seguir usando el último informe regional "El pulso de la democracia", disponible [aquí](https://www.vanderbilt.edu/lapop/ab2018/2018-19_AmericasBarometer_Regional_Report_Spanish_W_03.27.20.pdf), donde se presentan los principales hallazgos de la ronda 2018/19 del Barómetro de las Américas.
Una de las secciones de este informe, reporta los datos sobre redes sociales y actitudes políticas.
En particular, se reporta, en el gráfico 3.9, el grado de satisfacción con la democracia por tipo de usuario de redes sociales.

# Sobre la base de datos

Los datos que vamos a usar deben citarse de la siguiente manera: Fuente: Barómetro de las Américas por el Proyecto de Opinión Pública de América Latina (LAPOP), wwww.LapopSurveys.org.
Pueden descargar los datos de manera libre [aquí](http://datasets.americasbarometer.org/database/login.php).
En este enlace, se pueden registrar o entrar como "Free User".
En el buscador, se puede ingresar el texto "2018".
Ahí se tendrá acceso a la base de datos completa "2018 LAPOP AmericasBarometer Merge_v1.0.dta" en versión para STATA.
Se descarga la base de datos en formato zip, la que se descomprime en formato .dta.
Una vez descargada y guardada en el directorio de trabajo, se tiene que leer la base de datos como un objeto dataframe en R.
En este documento se carga una base de datos recortada.
Esta base de datos se encuentra alojada en el repositorio "materials_edu" de la cuenta de LAPOP en GitHub.
Mediante la librería `rio` y el comando `import` se puede importar esta base de datos desde este repositorio.
Además, se seleccionan los datos de países con códigos menores o iguales a 35, es decir, se elimina las observaciones de Estados Unidos y Canadá.

```{r base}
library(rio)
lapop18 <- import("https://raw.github.com/lapop-central/materials_edu/main/LAPOP_AB_Merge_2018_v1.0.sav")
lapop18 <- subset(lapop18, pais<=35)
```

# Descriptivos de la satisfacción con la democracia

El gráfico 3.9 presenta el porcentaje de entrevistados que está satisfecho con la democracia por tipo de usuarios de redes sociales.
La variable satisfacción con la democracia se llama "pn4" y está codificada de la siguiente manera:

1.  Muy satisfecho
2.  Satisfecho
3.  Insatisfecho
4.  Muy insatisfecho

La nota 21 indica que "Se codifica a los entrevistados que seleccionan (1) o (2) como satisfechos con la democracia".
Por lo tanto, se tiene que recodificar esta variable.
En este caso se usa el comando `recode` y se tabula, mediante `table`, para verificar la recodificación.

```{r recodificar, message=FALSE, warning=FALSE}
library(dplyr)
library(car)
table(lapop18$pn4)
lapop18$pn4rr <- recode(lapop18$pn4, "1:2=100; 3:4=0")
table(lapop18$pn4rr)
```

La nueva variable "pn4rr" es una variable dummy.
En este tipo de variables, la media corresponde a la proporción de respuestas 100.
Es decir, si calculamos la media de esta variable, se está calculando el porcentaje para todos los entrevistados.

```{r describir}
summary(lapop18$pn4rr)
```

Estos resultados muestran una media de 39.5, es decir el 39.5% de los entrevistados están satisfechos con la democracia.
Se puede calcular también el intervalo de confianza de esta variable de varias formas.
Una primera es mediante la prueba t de una muestra, usando el comando `t.test`.
Otra forma es usando el comando `ciMean` de la librería `lsr`.

```{r IC}
t.test(lapop18$pn4rr)
library(lsr)
ciMean(lapop18$pn4rr, na.rm=T)
```

Estos resultados indican que el intervalo de confianza de la media de satisfacción con la democracia varía entre 38.9% y 40.1% con 95% de confianza.
Se podría cambiar este valor por defecto a 99% de confianza agregando la especificación `conf = 0.99`.

# Satisfacción con la democracia por grupos de consumo de información en redes sociales

El informe usa una variable que mide la "exposición frecuente a información política".
Esta variable se construye de una manera compleja, sobre la base de las 3 redes sociales por las que se pregunta.
En este caso vamos a empezar con una recodificación más simple para recrear los intervalos de confianza de la variable "satisfacción de la democracia" por grupo de frecuencia de consumo de información de cada red social.
Luego se procederá a replicar la variable que se usa en el reporte.
La frecuencia de consumo de información (variables "smedia2" para Facebook, "smedia5" para Twitter y "smedia8" para Whatsapp) de cada red social se mide en la siguiente escala:

1.  Diariamente
2.  Algunas veces a la semana
3.  Algunas veces al mes
4.  Algunas veces al año
5.  Nunca

Vamos a recodificar estas variables de tal manera que aquellos que responden diariamente o algunas veces a la semana serán clasificados como de "alto uso", aquellos que responden del 3 al 4 serán clasificados como de "bajo uso" y aquellos que responden "nunca" serán clasificados como "no usuarios".
Un esquema similar de clasificación se usa para definir a los usuarios de las 3 redes sociales.
Las nuevas variables recodificadas, se convierten a factor y se etiquetan.

```{r recodificación}
table(lapop18$smedia2)
table(lapop18$smedia5)
table(lapop18$smedia8)
lapop18$smedia2r <- recode(lapop18$smedia2, "1:2=1; 3:4=2; 5=3")
lapop18$smedia5r <- recode(lapop18$smedia5, "1:2=1; 3:4=2; 5=3")
lapop18$smedia8r <- recode(lapop18$smedia8, "1:2=1; 3:4=2; 5=3")
lapop18$smedia2r <- as.factor(lapop18$smedia2r)
lapop18$smedia5r <- as.factor(lapop18$smedia5r)
lapop18$smedia8r <- as.factor(lapop18$smedia8r)
levels(lapop18$smedia2r) <- c("Alto uso", "Bajo uso", "No usuario")
levels(lapop18$smedia5r) <- c("Alto uso", "Bajo uso", "No usuario")
levels(lapop18$smedia8r) <- c("Alto uso", "Bajo uso", "No usuario")
table(lapop18$smedia2r)
table(lapop18$smedia5r)
table(lapop18$smedia8r)
```

Con estas variables recodificadas, se puede calcular las medias (que son los porcentajes) de satisfacción con la democracia por cada grupo de consumo de información en redes sociales.
Esto se puede hacer de múltiples maneras.
Si se requiere comparar las medias, se puede usar el comando `tapply`.

```{r por grupo 1}
tapply(lapop18$pn4rr, lapop18$smedia2r, mean, na.rm=T) #Facebook
tapply(lapop18$pn4rr, lapop18$smedia5r, mean, na.rm=T) #Twitter
tapply(lapop18$pn4rr, lapop18$smedia8r, mean, na.rm=T) #Whatsapp
```

Otra opción que puede presentar tanto la media como la desviación estándar es mediante la librería `plyr` y el comando `ddply`.
El código solo para Facebook sería:

```{r por grupo2, message=FALSE, warning=FALSE}
library(plyr)
ddply(lapop18, "smedia2r", summarise, mean=mean(pn4rr, na.rm=T), sd=sd(pn4rr, na.rm=T))
```

Es importante notar que en este caso no hemos indicado que internamente no se trabaje con los valores perdidos (usando la especificación `filter(!is.na(wa_user))`), por lo que la tabla anterior presenta una fila de las observaciones NA de usuario de la red social, donde se calcula el promedio y la desviación estándar de la variable satisfacción con la democracia.
Finalmente, una opción que permite mostrar muchos estadísticos por cada grupo es `describeBy` de la librería `psych`.
El código para Twitter es:

```{r por grupo 3, message=FALSE, warning=FALSE}
library(psych)
describeBy(lapop18$pn4rr, group=lapop18$smedia5r)
```

Sin embargo, lo que nos interesa es calcular los intervalos de confianza para cada grupo.
En el gráfico 3.9 del reporte se presenta la media de satisfacción con la democracia, graficado con un punto, y los intervalos de confianza de cada grupo, graficado con un área gris con límites inferior y superior.
Se puede usar la librería `Rmisc` y el comando `group.CI` para calcular los intervalos de confianza de la variable satisfacción con la democracia por grupos de consumo de información en Facebook.

```{r ci por grupo, message=FALSE, warning=FALSE}
library(Rmisc)
group.CI(pn4rr~smedia2r, lapop18)
```

Con estos datos, por ejemplo, la media de satisfacción con la democracia entre el grupo de alto uso de información en Facebook es 37.6%.
El límite inferior del intervalo de confianza es 36.7% y el límite superior es 38.4%.
Con estos datos se podría replicar un gráfico de barras similar al 3.9.

# Graficando los intervalos de confianza

La forma más fácil de graficar los intervalos de confianza por grupos es usando el comando `plotmeans`.

```{r gráficos por grupos, message=FALSE, warning=FALSE}
library(gplots)
plotmeans(lapop18$pn4rr~lapop18$smedia5r,
          xlab="Tipo de usuario de Twitter",
          ylab="Satisfacción con la democracia",
          ylim=c(0, 50),
          mean.labels=T, digits=1,
          connect=F
         )
```

Esta opción muestra los intervalos de confianza pero se dificulta si se quiere graficar las barras.
La librería `ggplot` nos brinda más opciones gráficas y nos permite graficar de manera similar al gráfico 3.9 del reporte, en barras, presentar los intervalos de confianza y agregar color a las barras.
Para esto, primero se guarda un dataframe "tw.uso" con los datos de la media y los límites superior e inferior de cada grupo, usando el comando `group.CI`.
Son los datos de este dataframe los que se usan con `ggplot` y se crea un gráfico que se guarda en un objeto "graf1".
Con esta librería se agrega la capa `geom_bar()` para definir que se quiere un gráfico de barras de las variables especificadas en `aes`.
Luego, se agrega la capa `geom_errorbar()` para agregar las barras de error y luego los valores de la media con `geom_text()`.
Finalmente, se etiqueta el eje X y Y con `xlab` y `ylab` y se define los límites del eje Y con `ylim`.

```{r gráficos por grupos 2, message=FALSE, warning=FALSE}
tw.uso <- group.CI(pn4rr~smedia5r, lapop18)
library(ggplot2)
graf1 <- ggplot(tw.uso, aes(x=smedia5r, y=pn4rr.mean))+
  geom_bar(width=0.5, fill="darkcyan", colour="black", stat="identity")+
  geom_errorbar(aes(ymin=pn4rr.lower, ymax=pn4rr.upper), width=0.2)+
  geom_text(aes(label=paste(round(pn4rr.mean, 1), "%")), vjust=-4.2, size=4)+
  xlab("Tipo de usuario de Twitter") + ylab("Satisfacción con la democracia (%)")+
  ylim(0, 50)
graf1
```

Según estos resultados, la satisfacción con la democracia es más alta en aquellos que no son usuarios de Twitter, en comparación con los usuarios, aunque las diferencias no son estadísticamente significativas de una comparación visual entre los intervalos de confianza.

# Replicando el tipo de usuario de redes sociales

Hasta el momento se ha creado intervalos de confianza de satisfacción con la democracia por tipo de usuarios de Twitter.
El reporte agrega a los usuarios de las tres redes sociales para ubicar tres tipos de usuarios: usuarios de alto uso, de bajo uso y no usuarios de cualquier red social.
La forma de codificación de este tipo de usuarios de tres redes sociales se basa en varias condiciones.
Como dice el reporte: "Usamos la misma codificación que en la anterior sección, para distinguir entre quienes acceden con frecuencia en redes sociales (aquellos con cuentas a las que acceden algunas veces a la semana o a diario) y aquellos que no acceden a las redes sociales muy frecuentemente (aquellos con cuentas a las que acceden algunas veces al mes o algunas veces al año). También incluimos a quienes no son usuarios: quienes no tienen ninguna cuenta en redes sociales (quienes indican que no tienen una cuenta en Facebook, Twitter o Whatsapp) y quienes tienen una cuenta, pero nunca la usan" (p.81).
En primer lugar identificamos a quienes usan cada red social algunas veces a la semana o a diario como 1 y si usan cada red social algunas veces al mes o algunas veces al año, como 0.
Para esto usamos el comando `ifelse`.
Luego, sumamos los valores de cada red social en una sola variable, con valores entre 0 y 3.
Se usa el comando `rowSums` que permite la suma horizontal de variables definidas, en este caso las que están en la posición `[, 89:91]`.
En este comando, usamos la especificación `na.rm=T` para que la suma no tome en cuenta a los valores perdidos.

```{r}
lapop18$sm2 <- ifelse(lapop18$smedia2==1 | lapop18$smedia2==2, 1, 0)
lapop18$sm5 <- ifelse(lapop18$smedia5==1 | lapop18$smedia5==2, 1, 0)
lapop18$sm8 <- ifelse(lapop18$smedia8==1 | lapop18$smedia8==2, 1, 0)
lapop18$anyhi = rowSums(lapop18[,89:91], na.rm=T)
table(lapop18$anyhi)
```

Partiendo de esta variable, se crea una variable que agrega las tres redes sociales, llamada "hi_lo_non".
Primero, se crea esta variable como un vector de NAs.
Luego se le imputa valores de 1, 2, 3 o NA, dependiendo de los valores de "hi_lo_non" o de los valores de las variables de redes sociales.
Luego se crea una nueva variable de tipo factor, con idénticos valores que "hi_lo_non" y se etiqueta.
La definición de la condicionalidad se trabaja mediante los corchetes `[...]`.
De esta manera, se define las condiciones de la siguiente manera:

-   La variable "hi_lo_non es igual a 1 si la variable anyhi es mayor o igual a 1 (uso diario o algunas veces a la semana) = `lapop18$hi_lo_non[lapop18$anyhi>=1] <- 1`

-   La variable "hi_lo_non es igual a 2 si la variable anyhi es igual a 0 (uso algunas veces al año o nunca) = `lapop18$hi_lo_non[lapop18$anyhi==0] <- 2`

-   La variable "hi_lo_non es igual a 3 si las variables de tenencia de cuentas son igual a 2 (No) = `lapop18$hi_lo_non[lapop18$smedia1==2 & lapop18$smedia4==2 & lapop18$smedia7==2] <- 3`

Las siguiente reglas de codificación siguen la misma lógica de combinación de otras variables para imputar el valor 3 o NA.

```{r}
lapop18$hi_lo_non <- NA
lapop18$hi_lo_non[lapop18$anyhi>=1] <- 1
lapop18$hi_lo_non[lapop18$anyhi==0] <- 2
lapop18$hi_lo_non[lapop18$smedia1==2 & lapop18$smedia4==2 & lapop18$smedia7==2] <- 3
lapop18$hi_lo_non[lapop18$smedia2==5 & lapop18$smedia5==5 & lapop18$smedia8==5] <- 3
lapop18$hi_lo_non[lapop18$pais==3 & (lapop18$smedia2==5 | lapop18$smedia5==5 | lapop18$smedia8==5)] <- 3
lapop18$hi_lo_non[lapop18$pais==3 & (lapop18$smedia1==2 | lapop18$smedia4==2 | lapop18$smedia7==2)] <- 3
lapop18$hi_lo_non[lapop18$hi_lo_non != 1 & (lapop18$smedia2==NA | lapop18$smedia5==NA | lapop18$smedia8==NA)] <- NA
lapop18$hi_lo_non[lapop18$hi_lo_non != 1 & (lapop18$smedia1==NA | lapop18$smedia4==NA | lapop18$smedia7==NA)] <- NA
lapop18$hi_lo_non[lapop18$smedia1==NA & lapop18$smedia4==NA & lapop18$smedia7==NA] <- NA
lapop18$hi_lo_non[lapop18$hi_lo_non !=3 & lapop18$smedia2==NA & lapop18$smedia5==NA & lapop18$smedia8==NA] <- NA
lapop18$hilon <- as.factor(lapop18$hi_lo_non)
levels(lapop18$hilon) <- c("Alto uso", "Bajo uso", "No usuario")
prop.table(table(lapop18$hilon))*100
```

Según estos datos, el 64.9% de entrevistados reportan un alto uso de redes sociales, mientras que, en el otro extremo, se tiene 31.6% que serían no usuarios de ninguna red social.
Estos datos difieren un poco de los reportados en el Apéndice al reporte, disponible [aquí](https://www.vanderbilt.edu/lapop/ab2018/Appendix_Material_for_2018-19_AmericasBarometer_Report-Comparative_Chapters_10.13.19.pdf), donde se reporte 65.34% de alto uso y 31.60% de no usuarios.
Estas diferencias pueden ser debidas a diferencias en las reglas de codificación.
De la misma forma que se produjo el gráfico de media de satisfacción con la democracia por tipos de usuarios de Twitter usando `ggplot`, ahora se hará lo mismo pero para los usuarios de las tres redes sociales, variable "hilon".

```{r graf3.9}
library(Rmisc)
satis.uso <- group.CI(pn4rr~hilon, lapop18)
library(ggplot2)
graf3.9 <- ggplot(satis.uso, aes(x=hilon, y=pn4rr.mean))+
  geom_bar(width=0.5, fill="darkcyan", colour="black", stat="identity")+
  geom_errorbar(aes(ymin=pn4rr.lower, ymax=pn4rr.upper), width=0.2)+
  geom_text(aes(label=paste(round(pn4rr.mean, 1), "%")), vjust=-2.5, size=4)+
  xlab("Tipo de usuario de redes sociales") + ylab("Satisfacción con la democracia (%)")+
  ylim(0, 50)
graf3.9
```

Este gráfico sería una reproducción del que se presenta en el informe (Gráfico 3.9 en la página 62), con una mínimas diferencias por codificación de los datos resultantes.

# Resumen

En este documento se ha trabajado con una variable recodificada dummy (satisfacción con la democracia), la que puede ser trabajada como variable numérica para el cálculo de intervalos de confianza de proporciones.
Con esta variable se ha calculado el intervalo de confianza de la media, que sería el de la proporción de entrevistados que están satisfechos con la democracia.
Luego, se ha descrito esta variables por grupos de una variable de factor (consumo de información política).
Se ha presentado cómo calcular los intervalos de confianza de la variable numérica por grupos de la variable de factor.
Finalmente, se ha presentado cómo graficar los intervalos de confianza por grupos.
